臺灣高雄地方法院刑事判決　　　　　　　95年度訴字第1675號
公　訴　人　臺灣高雄地方法院檢察署檢察官
被　　　告　乙○○
　　　　　　　　　　　號(
指定辯護人　本院公設辯護人戊○○
上列被告等因殺人案件，經檢察官提起公訴（95年度偵字第3529
號），本院判決如下︰
    主  文
乙○○殺人，未遂，處有期徒刑伍年捌月。
    事  實
一、乙○○於民國94年9 月6 日21時30分許，在高雄縣燕巢鄉○○村○○路636 號2 樓「滿庭香網咖店」內替丁○○之弟韋
    厚永排解糾紛而與人協商，嗣因為付酒錢問題與丁○○發生
    爭執而心生不滿，雖可預見頭、腹部為人體脆弱部位之一，
    若以刀刺傷，即有生命危險且足致死亡，惟竟基於縱令因而
    致人於死，亦不足惜之未必故意犯意，持該網咖店所有之水
    果刀1 支 (連柄約20公分，刀刃約3 公分)， 先趁丁○○不
    注意之際剌傷其右腹部1 下並順勢拔出刀子，致丁○○受有
    腹部穿刺傷，腸子外露之傷害（傷口深8 ×1 公分，深及腹
    內，起訴書誤載為5 ×1 公分，另造成長度約9 公分之傷口
    ），隨即再承上同一犯意，再持刀往丁○○頭部揮舞，雙方
    拉扯間，丁○○頭部遭割傷，受有頭皮利刃傷（4 ×0.3 公
    分）之傷害，旋由該網咖店店長朱家榮自乙○○手中搶下水
    果刀，丁○○始倖免於難，嗣警方據報抵達現場逮捕乙○○
    ，並扣得乙○○犯罪用之水果刀1 支。
二、案經被害人丁○○及丁○○配偶張素娟訴由高雄縣政府警察
    局岡山分局報告台灣高雄地方法院檢察署檢察官偵查起訴。
    理  由
壹、程序方面：
一、卷附之財團法人義大醫院 (下稱義大醫院)所 提供丁○○之
    病歷資料及該醫院95年11月24日義醫字第09501293號函、警
    員己○○之工作記錄簿，則係被告以外之人於審判外之書面
    陳述，而公訴人、被告及其辯護人就上開言詞及書面陳述，
    或同意作為證據，並未於本院審理過程中聲明異議，本院並
    審酌前開言詞及書面陳述作成時之情況均屬正常，且與本案
    相關之待證事實具有關連性，認適當作為證據，依刑事訴訟
    法第159 條之5 第1 項、第2 項之規定，認上開陳述均具有
    證據能力。
二、卷附丁○○之診斷證明書2 紙 (見警卷第16頁、偵字卷14頁
    )， 為從事業務之人於業務上作成之證明文書，依刑事訴訟
    法第159 條之4 規定，當有證據能力。
三、證人丁○○於偵查中之證述，業經具結，並經其於本院審理
    中到庭接受被告及辯護人之詰問，復無顯不可信情況，且與
    待證事實具關連性，依刑事訴訟法第159 條之1 第2 項，而
    有證據能力。
四、警方於案發逮捕被告後所拍攝被告及扣案凶刀之照片共3 楨
    ，係利用機械力自動的錄取畫面，而客觀地自然呈現逮捕被
    告後狀況，此與「供述證據」係供述者對於有關體驗之事實
    ，經由知覺、記憶、表現、敘述或敘述性動作等過程予以傳
    達者自為不同，其本質上應屬物證之一種，即屬非供述證據
    ，因此不適用傳聞法則。本院審酌卷附各該照片，僅客觀記
    錄被告遭逮捕後之當時狀況，其作成過程並無不適當之情形
    ，又對於「被告有無持扣案之凶刀犯本案」之待證事實，具
    有相當之關聯性，是本院認前述相片「虛偽之危險性」不高
    ，故無任何不適當作為證據之情形。因此，上開證據於證明
    「被告有無持扣案之凶刀犯本案」之範圍內，具有證據能力
    。
貳、實體部分
一、訊據被告乙○○固均坦承有於上揭時間在「滿庭芳網咖店」
    ，持刀刺傷丁○○，惟矢口否認有何殺人之犯意，辯稱：丁○○係伊弟弟的同學，已認識已18年，雙方無深仇大恨，案
    發當天是丁○○約伊到滿庭芳網咖店談其弟弟韋厚永與人和
    解的事，後來因為付酒錢的事雙方起爭執，伊遭對方追打，
    隨即衝到滿庭芳網咖店櫃檯拿到水果刀，旋再衝回上開網咖
    店二樓，因為對方都已跑掉，伊看見丁○○在打電腦，伊即
    加以質問，丁○○拿香煙燙伊，且拿煙灰缸打伊，旋因丁○○站起來時不小心遭伊所持刀子刺傷，另其頭部亦係遭伊不
    慎割傷，丁○○受傷後，伊即未再加以刺殺，顯見伊無故意
    ，亦無置之於死地之意，又伊事後有打電話給義大醫院，請
    派救護車到案發現場救助丁○○，益徵伊無殺害丁○○之意
    等語。
二、按殺人與傷害之區別，應以有無殺意為斷，其受傷之多寡，
    及是否為致命部分，有時雖可藉為認定有無殺意之心證，究
    不能據為絕對標準，再殺人罪須有使被害人喪失生命之故意
    ，始能成立，不以所持是否為刀、所加傷害是否在致命部位
    為標準，最高法院52年臺上字第1300號、18年度上字第1309
    號判例、51年度臺上字第131 號判決意旨可資參照。故刑法
    上殺人未遂與傷害罪之區別，當以下手加害之時是否明知或
    預見足以致人於死為斷，至於殺人犯意之存否，固係隱藏於
    行為人內部主觀之意思，此意思可能係存在有相當之時間，
    亦可能係在下手之際方產生，惟不論係何種情況均須以積極
    並確實之證據證明之，方足以認定之。亦即該項殺人或傷害
    之主觀犯意認定，仍須參酌各方面直接、間接證據，行為人
    與被害人之關係，行為人與被害人關係事前之仇隙是否足以
    引起其殺人之動機，攻擊時之力勁是否猛烈足資使人斃命，
    被害人傷痕之多寡、受傷處是否即為致命部位、傷勢輕重程
    度、加害人下手情形、所用兇器為何及攻擊後之後續動作是
    否意在取被害人性命等一切客觀情狀均應全盤併予審酌，方
    足據為論斷行為人內心主觀之犯意，究為殺人抑或傷害。
三、經查：
  (一)被告於上揭時、地持扣案之水果刀刺傷丁○○之腹部及頭部
    之事實，業據其於警詢及本院審理中坦承不諱 (見警卷第2
    頁、本院卷第143 頁、164 頁以下)， 核與證人丁○○於偵
    查及本院審理中證述之情節大致相符 (見偵字卷第7 頁、本
    院卷第139 頁以下)， 此外，丁○○於案發當日受有頭皮利
    刃傷4 ×0.3 公分，腹部穿刺傷8 ×1 公分 (見偵字卷第14
    頁)傷 害之事實，亦有義大醫院之診斷證明書、病歷在卷可
    稽 (見警卷第16頁、本院本院卷88頁以下)， 並有扣案之水
    果刀1 把在卷足憑 (見警卷第14頁、18頁)， 核被告之自白
    與事實相符，此部分之事實，應堪認定。
  (二)證人丁○○於本院審理中證稱：案發當日晚上九點半左右，
    伊在滿庭芳網咖店（下稱滿庭芳店）打電腦，被告跑過來，
    問伊的弟弟到哪邊去了，伊說不知道，然後被告就說伊有打
    電話給他找他來，伊表示不知被告電話，如何找他來等語，
    遂繼續打電腦，當時被告有喝酒，後來伊太太來電要其回去
    買奶粉，伊向被告說有事要先走，被告突然持刀刺中其腹部
    ，並從電腦的椅子跳出來，被告還要再刺，雙方拉扯中刀子
    有劃到伊頭部，其捉住被告手時，店長就將刀子拿下來等語
    （見本院卷139 頁以下)； 於偵查中亦證稱：案發當天被告
    就在咖啡內和別人喝酒，伊在網咖內玩電腦，被告來問伊弟
    弟在那裡，伊說不知道，被告說是伊打電話要他來，伊說沒
    有，當時伊要離開去買東西，被告就從身上拿出一把水果刀
    ，將刀鞘拔起來，以右手持刀刺伊腹部一下，順勢將伊腹部
    割開很長的傷口，再將刀子拔起來，伊想逃跑，被告就拿刀
    子劃傷了伊的頭，網咖的店長就將刀子搶下等語 (見偵字卷
    第7 頁)， 是證人於偵查及本院審理中之證述，前後大致相
    符，此外，復有上開診斷證明書及扣案水果刀在卷足參，斟
    酌被告先持刀刺傷丁○○腹部，再揮刀劃傷丁○○頭部之情
    節觀之，如係誤傷，焉有先後連刺兩刀之可能？是被告所為
    顯然非出於過失甚明，其辯稱係因不小心誤傷丁○○云云，
    自難採信。
  (三)被告與證人丁○○之弟係同學，且案發當天至案發現場滿庭
    庭芳網咖店係為丁○○之弟排解糾紛之事實，業據證人丁○○於偵查中證述綦詳 (見偵字卷第7 頁)， 核與被告於本院
    審理中之供述，大致相符（見本院卷第67頁)， 是被告與丁○○本即認識，且雙方既無深仇大恨，依卷證資料，固難認
    定被告有置丁○○於死地之殺人直接故意。惟殺人罪與傷害
    罪之區別，本視加害人有無殺意為斷，不能因與被害人並無
    仇怨，僅因言語衝突發生口角進而鬥毆，即認為無殺人之故
    意（最高法院90年度臺上字第3310號裁判意旨參照），被告
    既有持刀刺傷丁○○之事實，則其究係出於傷害之犯意，亦
    或意在殺人？即應審究。證人丁○○於本院審理中證述：「
    （被告當時刺你時，是否與你面對面？）不是，我當時面對
    網咖的電腦，他在我的側身，我是坐著的，他刺過來的。」
    ；「 (你當時是否有閃躲？)我 當時根本就沒有想到他會拿
    刀子刺過來，我跟他也沒有仇恨，所以我沒有辦法閃躲，我
    也不知道他身上帶一支刀子。」；「（被告第二刀如何刺你
    ？）從我的頭上揮下來，我捉住他的手腕，我們兩人拉扯，
    因為被告比較高，所以就揮到我的頭部，就受傷了。」；「
     ( 你 當時是否知道刀子是要由上往下刺向你？)是 的，由
    上往下揮下來，當時被告刀子是反握。」；「 (被告刺向你
    腹部時，刀子是否有左、右拉？)刀 子的刀刃寬度約2 公分
    ，刀刃細細長長的，刀子刺向我的腹部，要拔出來時，刀子
    有往旁邊拉。」；「 (被告由上往下刺下來，你自己覺得被
    告是否刺向你哪一部位？)刺 向我的左胸部。」 (見本院卷
    第141 頁以下)， 參以證人丁○○於案發當天所受傷之部位
    ，係頭皮利刃傷（4 ×0.3 公分），腹部穿刺傷（8 ×1 公
    分)， 已如前述，再者，本院於審理中復當庭勘驗丁○○腹
    部疤痕長度約9 公分，亦有本院當庭拍照之照片可證 (見本
    院卷第142 頁及147 頁)， 從而，依證人丁○○所證，被告
    第一刀已刺傷其腹部，且深及腹部8 公分，其後被告拔出刀
    子時因側拉，又造成丁○○腹部約9 公分之傷口，足證其持
    刀攻擊力道猛烈，若如被告所辯：伊持刀僅意在教訓「傷害
    」丁○○屬實，豈有第二次再揮刀刺向足以致命之丁○○頭
    部之理？是被告上開所辯，顯係卸責之詞，自難採信。
  (四)本件被告為65年2 月14日，已年滿30歲，依其年齡、知識，
    經驗，被告顯可預見腹部為人體脆弱部位，頭部則為神經中
    樞所在，任何一部位，如遭刺傷，隨時有致命之危險。就被
    告持刀刺傷丁○○之部位、力道、攻擊次數等情，堪認被告
    有縱令致人於死，亦在所不惜殺人之未必故意甚明。經本院
    向義大醫院函詢，證人丁○○遭被告殺傷後其傷勢是否達於
    致命之危險？據其函覆稱：證人丁○○遭被告殺傷後，旋即
    送往義大醫院就醫時，其傷勢為右上腹壁8 公分穿刺傷，並
    未傷及重要腹部器官且血壓等生命徵象穩定，僅入普通病房
    治療之事實，固有義大醫院95年11月24日義醫字第09501293
    號函在卷可考 (見本院卷第85頁)， 然依上開判例見解，殺
    人與傷害之區別，並非以其受傷後是否達於致命程度為唯一
    之判斷依據，是義大醫院上開覆函，尚不足為被告有利之認
    定。
  (五)證人丁○○於本院審理中已證稱：未拿香煙燙被告，亦未拿
    煙灰缸打被告等語 (見本院卷第140頁以下)，是被告辯稱係
    因丁○○拿香煙燙伊，並拿煙灰缸打伊，始持刀刺之云云，
    顯與事實不符。況且，殺人之動機為何，係量刑之標準，與
    其殺人罪是否成立，並無直接關連。至於被告雖聲請傳訊滿
    庭芳店長朱家榮欲證明案發當天伊當天所持刀子遭證人搶下
    乙節，然上開待證事實，本為雙方所不爭執，至被告傳訊該
    證人欲證明其無殺人犯意云云，然被告是否出於殺人或傷害
    之犯意，係其內心主觀之犯意，衡情並無期待該證人能予證
    明之可能，本院認無傳訊之必要。而被告另聲請調閱滿庭芳
    店之案發當日之錄影帶云云，惟經本院委請管轄之高雄縣警
    察局岡山分局燕巢分駐所警員張博欽調查結果稱：案發錄影
    帶已無保存，有調查筆錄1 份在卷可佐 (見本院卷第82 頁)
    ，附此敘明。
  (六)義大醫院94年9 月7 日第一份診斷證明書所載丁○○所受傷
    深度為8 公分 (見警卷第16頁)， 然該醫院95年9 月7 日第
    二份診斷證明書所載丁○○之傷口深度為5 公分 (見偵字卷
    第14頁)， 經核對義大醫院於案發當日之病歷資料，記載丁○○當日急診就醫時之記錄，丁○○案發當天所受傷深度8
    公分 (見本院卷第88頁)， 該份病歷資料，係案發後被告送
    該醫院急救下所為之記錄，職是，有關丁○○所受傷害，自
    以受傷當日之急診記錄為正確可採，是丁○○腹部傷之深度
    為8 公分，堪可認定，起訴書就此部分所載有誤，應予更正
    。再者，被告所持犯案之水果刀，係於滿庭芳網咖店櫃檯所
    取得，業據其於警詢中供明在卷 (見警卷第2 頁)， 嗣其於
    審理中雖另稱係於隔壁超商取得云云，然本案發生迄今時間
    已有1 年多，被告供述難免因記憶之偏差而與事實出入，自
    當以被告於案發之初警詢時之供述，其記憶較為清晰真實可
    採，附此敘明。
  (七)綜上，被告上開所辯各節，無非卸責之詞，俱不可採。本件
    被告有殺人之未必故意之事證明確，其犯行洵堪認定。
四、論罪科刑之法律適用：
  (一)被告行為後，刑法業於94年2 月2 日經總統以華總一義字第
    09 400014901號令修正公布，並於95年7 月1 日施行，刑法
    施行法第1 條之1 亦於95年6 月14日經總統以華總一義字第
    09500085181 號令公布施行，參酌最高法院95年5 月23 日
    刑事庭第8 次會議決議，修正後刑法第2 條第1 項之規定，
    係規範行為後法律變更所生新舊法律比較適用之準據法，於
    修正後刑法施行後，應適用修正後刑法第2 條第1 項之規定
    ，為「從舊從輕」之比較。另於比較時應就罪刑有關之共犯
    、未遂犯、想像競合犯、牽連犯、連續犯、結合犯，以及累
    犯加重、自首減輕暨其他法定加減原因（如身分加減）與加
    減比例等一切情形，本於統一性及整體性原則，綜其全部罪
    刑之結果而為比較。本院審酌：被告行為後，刑法第25 條
    、第26條未遂犯之規定，經95年7 月1 日施行之新刑法修正
    ，此修正係科刑範圍及可罰性要件之變更，雖屬法律有變更
    ，然本條之修正係將修正前之刑法第26條前段一般未遂犯之
    處罰效果，移列為新法第25條第2 項後段，以使本條規範一
    般未遂犯之規定趨於完整（參照本條之修正理由），並將不
    能未遂犯改為不罰，惟本案被告之行為既非不能未遂，無論
    依修正前後之法律，均成立未遂犯，對被告並無何有利、不
    利，並無新舊法比較問題，本案自應適用裁判時刑法第25條
    之規定處理。
  (二)被告基於殺人之未必故意，著手於殺人行為之實施，惟告訴
    人丁○○未因而發生死亡之結果，則被告所為，係犯刑法第
    271 條第2 項、第1 項之殺人未遂罪，依同法第25條第2 項
    之規定，按既遂犯之刑度減輕其刑。被告先後2 次持刀殺害
    丁○○犯行，係於密切接近之時地實施，侵害同一之法益，
    係數個舉動之接續施行，為接續犯，屬單純一罪。
  (三)證人己○○即承辦本案岡山分局燕巢分駐所警員於本院審理
    中證稱：案發當天是網咖店員報案，伊抵達現場時，被害人
    已經送醫，被告不見人影，後來網咖店有人打電話說被告又
    回到現場，我們擴大臨檢的同仁才去帶被告回來等語（見本
    院卷第113 頁以下)， 此外，依己○○所作之員警工作紀錄
    表之記載，亦無被告報案或自首之記錄 (見本院卷第135 頁
    ) ；另證人丙○○即岡山分局警員於本院審理中亦證稱：伊
    抵達現場時，救護人員已在包紮被害人，現場有人認識被告
    說出他的名字，但我們沒找到被告，第二次再回到現場，才
    發現被告，我父親說被告好像有打電話給他，但被告還沒跟
    他講完我們就找到被告了等語（見本院卷161 頁)， 惟按自
    首係以「對未發覺之罪自首而受裁判」為要件，依上開證人
    證言及報案記錄，被告辯稱其係自首云云，尚非可採。
  (四)爰審酌被告未曾受有期徒刑以上刑之宣告，有台灣高等法院
    被告前案紀錄表在卷供參，然竟僅因細故，動輒萌生殺意，
    惡性非輕，惟念其攻擊行為，手段尚非凶殘，復參酌被告犯
    後否認犯行，數度更易其詞，並無悔意，況目前尚未與告訴
    人達成和解，亦據告訴人於本院審理時證述綦詳（見本院卷
    第140 頁以下）等一切情狀，爰量處如主文所示之刑，以示
    懲儆。扣案之水果刀1 把，係被告殺害丁○○所用之物，然
    該水果刀係被告於滿庭芳網咖啡店所取得，並非被告所有，
    業據其供陳明確 (見警卷第2 頁)， 且檢察官亦未舉證證明
    係被告所有，核與沒收之要件不符，爰不為沒收之宣告。
據上論斷，應依刑事訴訟法第299 條第1 項前段，刑法第271 條
第2 項、第1 項、第25條，判決如主文。
本案經檢察官甲○○到庭執行職務。
中　　華　　民　　國　　96　　年　　2　　月　　14　　日
                  刑事第五庭審判長法　官  李嘉興
                                  法  官  陳君杰
                                  法  官  張金柱
如不服本判決，應於判決送達後10日內，向本院提出上訴狀。
（應附繕本）
上正本證明與原本無異。
中　　華　　民　　國　　96　　年　　2 　　月　　14　　日
                                  書記官  莊正彬
附錄本案論罪科刑法條全文：
中華民國刑法第271條
殺人者，處死刑、無期徒刑或10年以上有期徒刑。
前項之未遂犯罰之。
預備犯第1項之罪者，處2年以下有期徒刑。
